【裁判字號】    98,訴,2065
【裁判日期】    990226
【裁判案由】    塗銷所有權移轉登記
【裁判全文】
臺灣高雄地方法院民事判決              98年度訴字第2065號
原      告  旺旺友聯產物保險股份有限公司
法定代理人  甲○○
訴訟代理人  乙○○
            己○○
            庚○○
被      告  丙○○
            戊○○原名林進旺.
            丁○○
共      同
訴訟代理人  洪千琪律師
上列當事人間塗銷所有權移轉登記事件，經本院於民國99年2 月
4 日言詞辯論終結，判決如下：
    主      文
被告丙○○與被告丁○○間就高雄縣鳳山市○○段第二一五九之
六九地號土地，權利範圍二分之一，及其上建號二七０二號，即
門牌號碼為高雄縣鳳山市○○街一四六巷九弄十七號房屋，權利
範圍二分之一之贈與行為及所有權移轉物權行為均撤銷。
被告戊○○與被告丁○○間就高雄縣鳳山市○○段第二一五九之
六九地號土地，權利範圍二分之一，及其上建號二七０二號，即
門牌號碼為高雄縣鳳山市○○街一四六巷九弄十七號房屋，權利
範圍二分之一之贈與行為及所有權移轉物權行為均撤銷。
被告丁○○應將高雄縣鳳山地政事務所以九０鳳登字第０五０三
三０號收件、以九一鳳登字第０四００六０號收件，就第一、二
項所示土地及建物以贈與為原因所為之所有權移轉登記予以塗銷
。
訴訟費用由被告丙○○負擔四分之一、被告戊○○負擔四分之一
、被告丁○○負擔二分之一。
    事實及理由
一、按不變更訴訟標的，而補充或更正事實上或法律上之陳述者
    ，非為訴之變更追加。民事訴訟法第256 條定有明文。原告
    起訴請求：(一)被告間就高雄縣鳳山市○○段第2159-69 地號
    土地（下稱系爭土地）及其上建物，建號2702號，門牌號碼
    為高雄縣鳳山市○○街146 巷9 弄17號（下稱系爭房屋，與
    系爭土地合稱系爭房地））之贈與行為及所有權移轉之物權
    行為，均應撤銷。(二)被告丁○○應將高雄縣鳳山地政事務所
    就系爭房地以贈與為原因而為之所有權移轉登記予以塗銷（
    見本院卷第3 頁），嗣於本院審理中，就其訴之聲明為補充
    陳述，更正為：(一)被告丙○○與丁○○間就系爭土地權利範
    圍1/2 ，及系爭房屋權利範圍1/2 之贈與行為及所有權移轉
    物權行為均撤銷。(二)被告戊○○與丁○○間就系爭土地權利
    範圍1/ 2及系爭房屋權利範圍1/ 2之贈與行為及所有權移轉
    物權行為均撤銷。(三)被告丁○○應將高雄縣鳳山地政事務所
    以90鳳登字第050330號收件、以91鳳登字第040060號收件，
    就第1 項、第2 項所示土地及建物以贈與為原因所為之所有
    權移轉登記予以塗銷（見本院卷第84頁）。揆諸前引規定，
    係屬有據。
二、原告主張：原告對訴外人即丙○○、戊○○之被繼承人林黃
    四只（於民國90年3 月18日死亡）有新台幣（下同）200 萬
    元債權（下稱系爭200 萬債權）存在，丙○○、戊○○於林
    黃四只去世後並未聲明限定繼承或拋棄繼承，彼等依繼承之
    法律關係對原告負有清償上開債務之義務。詎丙○○、戊○○於90年5 月21日將彼等就系爭土地所擁有，權利範圍各1/
    2 之應有部分贈與丁○○，經高雄縣鳳山地政事務所於90年
    6 月11日以90鳳登字第050330號收件，並於90年6 月13日辦
    畢所有權移轉登記；嗣於91年3 月4 日將彼等就系爭房屋所
    擁有，權利範圍各1/2 之應有部分贈與丁○○，經高雄縣鳳
    山地政事務所於91年4 月17日以91鳳登字第040060號收入，
    並於91年4 月23日辦畢所有權移轉登記，丙○○、戊○○之
    整體財產因而減少，致原告對丙○○、戊○○之系爭200 萬
    債權不能獲得清償，爰依民法第244 條第1 項、第4 項規定
    ，提起本件訴訟等情。並聲明：除訴訟費用負擔外，如判決
    主文所示。
三、被告則以：原告於93年5 月12日即知悉丙○○、戊○○將系
    爭房地贈與丁○○情事，惟遲至98年8 月19日始提起撤銷訴
    訟，其撤銷權已因逾民法第245 條規定之1 年除斥期間未行
    使而消滅等語置辯。並聲明：原告之訴駁回。
四、本件不爭執事項如下：
  (一)訴外人台灣中國航聯產物保險股份有限公司（下稱中國航聯
    產險公司）對林黃四只之系爭200 萬債權，業經本院核發89
    年度促字第56640 號支付命令（下稱系爭支付命令），該支
    付命令並於89年12月13日確定在案。
  (二)中國航聯產險公司於91年8 月16日與原告合併，合併後以原
    告為存續公司，而概括承受中國航聯產險公司之權利義務，
    對原告有系爭200萬債權存在。
  (三)林黃四只於90年3 月18日死亡，丙○○為林黃四只之配偶、
    戊○○為林黃四只之子，彼等均為林黃四只之繼承人，且未
    為限定繼承或拋棄繼承之聲明。
  (四)丙○○、戊○○於90年5 月21日將系爭土地贈與丁○○，由
    高雄縣鳳山地政事務所於90年6 月11日以90鳳登字第050330
    號收件，於90年6 月13日辦畢所有權移轉登記。
  (五)丙○○、戊○○於91年4 月23日將系爭房屋贈與被告丁○○
    ，由高雄縣鳳山地政事務所於91年4 月17日以91鳳登字第04
    0060號收件，於91年4 月23日辦畢所有權移轉登記。
五、本件爭點為：(一)原告於何時知悉系爭房地贈與行為？原告提
    起本件訴訟是否已逾民法第245 條規定之1 年除斥期間？(二)
    被告丙○○、戊○○將系爭房地贈與丁○○，並辦畢所有權
    移轉登記之行為，是否害及原告債權？(三)原告依民法第244
    條第1 項、第4 項規定，請求撤銷系爭房地之贈與及所有權
    移轉登記行為，並命受益人丁○○塗銷上開登記，回復原狀
    ，有無理由？茲分述如下：
  (一)原告於何時知悉系爭房地贈與行為？原告提起本件訴訟是否
    已逾民法第245 條規定之1 年除斥期間？
  1.被告辯稱：原告委託訴外人香港商高柏亞洲資產管理有限公
    司（下稱高柏公司）對丙○○、戊○○催繳債務，經高柏公
    司於93年5 月12日寄發催繳函文予丙○○、戊○○，並於函
    文中載稱「擬交律師依詐欺案件依法向法院訴追」，可見原
    告於斯時已知悉丙○○、戊○○將系爭房地贈與並移轉登記
    予丁○○一事云云，固據被告提出高柏公司催繳函為憑（見
    本院卷第55頁），惟原告否認高柏公司發送上開催繳函時，
    已查知丙○○、戊○○將系爭房地贈與丁○○一事。經查：
  (1)原告主張其於98年6 月間，始經由追查林黃四只之繼承人丙○○、戊○○之戶籍址房地登記謄本暨異動情狀，查知上情
    ，嗣於98年8 月19日向本院提起本件訴訟（見本院卷第86頁
    ），並有本院98年6 月22日雄院高90繼勵字第332 號函、土
    地及建物登記謄本、異動索引表及起訴狀首頁收狀戳章為憑
    （見本院卷第12頁、第14頁、第17頁、第15頁、第18頁、第
    3 頁），足認原告得知系爭房地贈與及所有權移轉登記情事
    之時點為98年6 月間，是以原告得知上情距其提起本件撤銷
    訴訟之時點98年8 月19日未逾1 年，應堪認定。
  (2)依被告所提出之高柏公司93年5 月12日催繳函第1 段文義載
    稱：「關於您積欠友聯產物保險（股）公司之帳款，因為一
    直未能得到您的回應，現擬交律師依詐欺案件依法向法院訴
    追」等語（見本院卷第55頁），並無隻字提及已知悉丙○○
    、戊○○將系爭房地贈與丁○○一事，故單憑上開催繳函文
    內容，尚難推認原告於93年5 月12日已知悉丙○○、戊○○
    與丁○○間就系爭房地有前揭贈與之無償行為存在。參以訴
    外人即林黃四只之女兒林美秀於86年間參加東昇旅行社旅行
    團，前往柬埔寨旅遊，向原告投保旅行平安險，並以林黃四
    只為保險受益人，嗣林黃四只以林美秀於旅遊途中失蹤為由
    ，向原告申請理賠，獲原告給付保險理賠金200 萬元，惟林
    美秀於89年間在越南被尋獲返國，原告為向林黃四只取回前
    揭200 萬元理賠金，遂聲請核發系爭支付命令，該支付命令
    並於89年12月13日確定之事實，為兩造所不爭執（見本院卷
    第122 頁、第115 頁），又林美秀除向原告投保旅行平安險
    外，復向訴外人富邦人壽保險股份有限公司（下稱富邦人壽
    公司）投保旅行平安險100 萬元之事實，亦為被告自承在卷
    ，並有本院87年度保險字第48號判決為憑（見本院卷第109
    頁、第112 頁），而投保人以同一事由重複投保後，倘係惡
    意製造已發生保險事故之外觀，使保險公司陷於錯誤而支付
    保險金者，乃涉及刑法第339 條第1 項詐欺取財罪嫌；至於
    債務人為求脫產，將財產過戶於他人名下之行為，則僅涉及
    債權人得否撤銷該詐害債權行為之判斷，而與詐欺罪無涉等
    情以觀，不能排除高柏公司催繳函文中使用「依詐欺案件依
    法向法院訴追」等文字，係在指摘林黃四只涉嫌詐領保險理
    賠金之可能，被告辯稱上開文字係指丙○○、戊○○將系爭
    房地贈與丁○○涉嫌詐欺云云，尚難採信。
  (3)被告固辯稱原告委請高柏公司催繳債務，則高柏公司於催繳
    期間所取得之情資，均應推定為原告所明知云云。惟原告主
    張委託高柏公司催收帳款之相關資料均由原告提供，原告復
    未授權高柏公司調查債務人之財產所得，亦否認曾自高柏公
    司取得載述系爭房地所有權移轉登記始末之相關文件（見本
    院卷第87頁、第94頁、第119 頁）等語，並提出原告與高柏
    公司間之委任契約為憑（見本院卷第97頁），而高柏公司雖
    函覆本院謂：該公司與原告間之委託關係起迄期間自93年3
    月17日起至94年9 月23日止，該公司已將全部資料返還原告
    （見本院卷第82頁）等語，然僅憑上開函文尚無從得知高柏
    公司交還原告之相關文件是否包含林黃四只及其繼承人之財
    產調查報告，被告復未能提出其他積極證據證明原告已獲高
    柏公司移交被告就系爭房地所為贈與及所有權移轉登記之相
    關文件資料，被告前開辯解亦難採信。
  2.證人即丙○○之女兒辛○○○固證稱：丙○○收到高柏公司
    的催繳函後，有通知伊返家，嗣高柏公司承辦人於1 周內兩
    度致電伊位於高雄市○○區○○街52之1 號住處，對伊表明
    已知悉系爭房地已變更登記為丁○○所有，並要求伊提出30
    萬元以解決債務（見本院卷第107 頁）等語，惟辛○○○既
    非林美秀向原告投保旅遊平安險之受益人，其於林黃四只去
    世後已拋棄繼承，有本院98年6 月22日雄院高90繼勵字第33
    2 號函在卷可稽（見本院卷第12頁），高柏公司復以催繳函
    向林黃四只之繼承人丙○○、戊○○催討債務，衡情自無另
    以電話向非繼承人之辛○○○催討債務之可能，況與辛○○○通話者是否確為高柏公司承辦人，除辛○○○之片面陳詞
    外再無其他佐據，參以辛○○○曾以其為林美秀向富邦人壽
    公司投保旅遊平安險之受益人身分，以林美秀失蹤為由，向
    富邦人壽公司訴請給付保險金100 萬元，為兩造不爭之事實
    ，惟辛○○○於庭訊時卻證稱，伊不確定自己是否係上開保
    險之受益人（見本院卷第109 頁），其證詞信憑信即屬有疑
    ，而不可採。
  3.按民法第244 條撤銷權，自債權人知有撤銷原因時起，1 年
    間不行使，或自行為時起經過10年而消滅，民法第245 條固
    有明定，惟原告於98年6 月間始知悉系爭房地贈與行為之事
    實，業據原告舉證以實其說，已如前述，被告復不能提出其
    他積極證據證明原告於93年5 月12日即知悉被告間就系爭房
    地所為贈與及所有權移轉登記情事，自難認本件起訴已逾民
    法第245條規定之1年除斥期間。
  (二)被告丙○○、戊○○將系爭房地贈與丁○○，並辦畢所有權
    移轉登記之行為，是否害及原告債權？
    經查，丙○○名下目前並無任何財產，戊○○名下則僅有84
    年出廠之汽車1 部，有高雄縣政府地方稅務局98年9 月14日
    高縣稅密服字第0980053576號函、財政部台灣省中區國稅局
    財產歸屬資料清單在卷可稽（見本院卷第68頁、第51頁），
    故丙○○、戊○○將其就系爭房地應有部分各1/2 贈與丁○○，並完成所有權移轉登記行為後，再無其他財產足供清償
    對原告之系爭200 萬債權，而有害及原告債權情事，應堪認
    定。
  (三)原告依民法第244 條第1 項、第4 項規定，請求撤銷系爭房
    地之贈與及所有權移轉登記行為，並命受益人丁○○塗銷上
    開登記，回復原狀，有無理由？
  1.債務人所為之無償行為，有害及債權者，債權人得聲請法院
    撤銷之。債權人依第1 項之規定聲請法院撤銷時，得並聲請
    命受益人回復原狀。民事訴訟法第244 條第1 項、第4 項定
    有明文。
  2.查丙○○、戊○○將其就系爭房地所擁有各1/2 之應有部分
    贈與丁○○，並完成所有權移轉登記之行為，乃無償行為，
    且有害及原告債權，系爭房地現仍登記為丁○○所有之事實
    ，業經本院審認如前，揆諸前引規定，原告聲請本院撤銷前
    開贈與及所有權移轉登記行為，並命丁○○塗銷系爭房地所
    有權移轉登記以回復原狀，係屬有據。
六、綜上所述，原告並無逾越民法第245 條規定之除斥期間始行
    起訴之情事存在，原告依民法第244 條第1 項規定請求撤銷
    丙○○與丁○○間就系爭土地權利範圍1/2 ，及系爭房屋權
    利範圍1/2 之贈與行為及所有權移轉物權行為；撤銷戊○○
    與丁○○間就系爭土地權利範圍1/2 及系爭房屋權利範圍1/
    2 之贈與行為及所有權移轉物權行為，並依同法第244 條第
    4 項規定，命丁○○塗銷高雄縣鳳山地政事務所以90鳳登字
    第050330號收件、以91鳳登字第040060號收件，就系爭房地
    前揭以贈與為原因，所為之所有權移轉登記，以回復原狀，
    係有理由，應予准許。
據上論結，原告之訴為有理由，依民事訴訟法第78條、第85條第
1 項，判決如主文。
中    華    民    國    99    年    2     月    26    日
                  民事第五庭  法  官  賴文姍
正本係照原本作成。
如不服本判決，應於送達後20日內，向本院提出上訴狀並表明上
訴理由，如於本判決宣示後送達前提起上訴者，應於判決送達後
10日內補提上訴理由書（須附繕本）。
中    華    民    國    99    年    2     月    26    日
                              書記官  林秀珍

司法院資訊處製作；財團法人民間司法改革基金會備份。
